【裁判字號】    98,交聲,407
【裁判日期】    990108
【裁判案由】    聲明異議
【裁判全文】
臺灣屏東地方法院交通事件裁定         98年度交聲字第407號
原處分機關  交通部公路總局高雄區監理所屏東監理站
異  議  人  甲○○
上列受處分人因違反道路交通管理處罰條例案件，對於原處分機
關於民國98年10月26日所為之處分（原處分：屏監違字第裁82-Z
8B013119號），聲明異議，本院裁定如下：
    主  文
異議駁回。
    理  由
一、原處分機關以異議人即受處分人於民國98年9 月17日22時09
    分許，駕駛車牌號碼為5133-UG 號自用一般小客車，行經速
    限每小時110 公里之國道三路南下321.2 公里處，行車速度
    達每小時130 公里，而有行車速度超過最高時速之違規行為
    ，經內政部警政署國道公路警察局第八警察隊員警丙○○、
    乙○○以雷達測速儀測得後攔查舉發，經查核無訛，乃依道
    路交通管理處罰條例第33條第1 項第1 款、第63條第1 項第
    1 款及違反道路交通管理事件統一裁罰基準及處理細則之規
    定，裁處罰鍰新臺幣（下同）3,500元及記違規點數1 點。
二、異議意旨略以：當時異議人被攔停告知超速，然並無照片，
    且亦無從證明係異議人之車輛違規，為此聲明不服。
三、按「汽車行駛於高速公路、快速公路或設站管制之道路，不
    遵使用限制、禁止、行車管制及管理事項之管制規則而有下
    列行為者，處汽車駕駛人新臺幣三千元以上六千元以下罰鍰
    ：一、行車速度超過規定之最高速限或低於規定之最低速限
    。」、「汽車駕駛人有下列各款所列條款之一者，除依原條
    款處罰鍰外，並予記點：一、有第三十三條第一項．．情形
    之一者，各記違規點數一點。」，此道路交通管理處罰條例
    第33條第1項第1款、第63條第1 項第1 款定有明文。
四、次按，就舉發員警作為證人之適格性而言，有論者固以違反
    處罰條例之行為，均由警察或公路主管機關舉發或裁決處罰
    之，行政機關立於當事人之地位，今法院傳喚警察或公路主
    管機關之舉發人員為證人，形同由該舉發人員為裁判，明顯
    違反權力分立原則。且舉發若發生錯誤，舉發人員將遭議處
    ，試問有那個公務人員會承認自己舉發有誤？除非該錯誤非
    常顯而易見，無可推託，所以警察人員基於畏懼接受行政處
    罰之疑慮，自無法陳述客觀之事實，故以警察為證人與刑事
    訴訟法有違。惟從訴訟法理觀之，無論依行政訴訟法第142
    條、刑事訴訟法第176 條之1 、民事訴訟法第302 條之規定
    均可得知，除法律別有規定外，無論何人，於他人之行政、
    刑事、民事訴訟中均有為證人之義務，舉發通知單固然為舉
    發員警所製單舉發，然舉發通知單對外之名義仍係以該轄警
    察局或分局為舉發機關而為之，舉發員警在訴訟法理上仍屬
    於親身知覺、體驗、經歷、目擊交通違規行為之人，而依現
    行處罰條例、裁處細則及道路交通事件處理辦法之規定或類
    推適用行政訴訟法之規範，交通聲明異議案件之當事人皆應
    認係受處分人及處罰機關，並不包括舉發機關在內，更遑論
    及於舉發員警。以對人民生命、自由、財產權益影響更鉅之
    刑事案件為例，屬於被害人性質之告訴人，其在刑事訴訟程
    序中係處於指訴被告犯罪行為之人，亦係促使刑事偵查機關
    發動偵查作為而追訴被告之人，與被告之立場與角色均屬相
    反，然於刑事庭審理中，在得以傳喚告訴人到庭且適宜之情
    況下，均可將其地位轉換為證人而加以訊問、詢問或詰問，
    使其證述取得證據能力，之後再由刑事庭法官依自由心證來
    評價其證詞之證明力為何，此一見解亦為現今最高法院所肯
    認且日漸趨於主流，亦即：「告訴人係向司法警察機關或偵
    查機關申告犯罪事實而要求訴追之人，其於我國刑事訴訟法
    中，並非法定列舉之獨立證據方法，若以告訴人所陳親身經
    歷之被害經過，作為認定犯罪事實之依據時，乃居於證人之
    地位，亦即其證據方法為證人，必須踐行有關證人之證據調
    查程序，除非其有依法不得令其具結之情形，否則事實審法
    院應命其具結，若依法應具結而未具結時，該告訴人有關被
    害事實之陳述，無證據能力，法院不得採其陳述作為判決之
    基礎。」。再以，現行刑事審判為例，諸多刑事案件中，被
    告及其選任辯護人甚多爭執於警方逮捕、搜索、查獲、製作
    警詢筆錄過程之相關程序有違法情事，而欲排除相關證據之
    證據能力，此時法院必須依職權或依公訴人、被告及其選任
    辯護人之聲請，傳喚案發當時查獲員警或製作警詢筆錄之員
    警來進行交互詰問，以探究其事實為何，此時該等員警又何
    嘗非與被告處於相對立之地位，如認該等員警之證詞均有偏
    頗之虞而不予傳喚，此時法院又豈非已有先入為主之觀念而
    失去客觀公正之立場？況以動態交通違規行為為例，其具有
    即時、瞬間、稍縱即逝及不可回復性等特性，現場目擊者通
    常亦係以舉發員警為主，如否定舉發員警之證人適格性，勢
    將導致證據資料及方法之貧乏而無從形成心證，故本院認為
    承認舉發員警之證人適格性，並無疑問。
五、經查：
  (一)異議人於98年9 月17日22時09分許，駕駛車牌號碼為5133-U
    G 號自用一般小客車，行經速限每小時110 公里之國道三路
    南下321.2 公里處，行車速度達每小時130 公里乙節，業據
    證人即舉發員警乙○○於本審理時證述明確（見本院98年12
    月22日訊問筆錄），而異議人於本院審理時亦自承當時員警
    有拿測試儀紀錄給伊他看等語（見同日訊問筆錄），則依社
    會一般通念，舉發員警既於當時立即持測速儀予異議人觀覽
    ，則該測速儀之紀錄，理當該測得車速之紀錄應係每小時13
    0 公里無訛，否則如有不實異議人當場即得異議。又該雷射
    測速儀尚在檢定有效期內，亦有卷存檢定合格證書1 紙可稽
    ，而本件並無證據顯示該雷射測速儀，有損壞之情形存在，
    自應排除測速錯誤之可能。
  (二)證人即舉發員警丙○○、乙○○於本院理時分別證述：「（
    測速槍如何知道是系爭車輛？）測速槍瞄準要測的車輛，扣
    下板機就鎖定要測的車輛，測速槍就會顯示速度與測詎，只
    能單一車輛，跟前後左右車輛沒有關係，就是一部一部測速
    。（測速槍是否會顯示車號？）不會。」、「（取締過程？
    ）當天是巡邏勤務，在國道南下321.2 公里處取締超速違規
    ，我拿手持式雷射槍面對來車取締超速，雷射槍測得異議人
    超速，我就把他攔下。（雷射槍如何測速？）雷射槍有一瞄
    準器，瞄準器的紅點對準來車車頭扣下板機，螢幕就會顯示
    速度與距離。（當時速度與距離為何？）我有看到雷射槍顯
    示器，顯示速度130 公里，距離多少因時間太久我忘記了。
    （如何知道是單一異議人的車輛，而不是其他的車輛？）雷
    射槍一次只能測一部車輛，不會受週邊車輛影響。（如果兩
    部車輛在內外車輛併行，雷射槍原先瞄準內車車道的車頭，
    但一些因素< 如內車車道忽然減速> ，造成瞄準點變成兩部
    車輛中間，那是否會顯示速度與距離？）沒有辦法。（瞄準
    點如果在車的側邊，是否會顯示速度與距離？）會，但機會
    很少，不會因為測到側邊而受影響，沒有誤差。．．雷射槍
    發射點的車輛回報的速度與距離就是該輛的速度與距離，不
    會是旁邊車輛的速度與距離，是以雷射槍發射點到車輛為準
    。」等語（見同日訊問筆錄）。由此可知，該雷達測速儀，
    僅能測得單一車輛，並不受前後左右車輛之影響。
  (三)綜上所述，足徵異議人確實有上開違規之事實無訛。從而原
    處分機關依上開規定，科處異議罰鍰3,500 元及記違規點數
    1 點，於法並無違誤，異議人之異議，即無理由，應予駁回
    。
六、據上論斷，應依道路交通管理處罰條例第87條第2 項、道路
    交通案件處理辦法第19條，裁定如主文。
中    華    民    國    99    年    1     月    8     日
                  交通法庭      法  官  曾吉雄
以上正本證明與原本無異。
如不服本裁定應於收受送達後五日內向本院提出抗告書狀敘述抗
告之理由抗告於台灣高等法院高雄分院。
中    華    民    國    99    年    1     月    8     日
                                書記官  林祥玉

司法院資訊處製作；財團法人民間司法改革基金會備份。
